【裁判字號】    92,訴,953
【裁判日期】    920711
【裁判案由】    返還支票等
【裁判全文】
臺灣高雄地方法院民事判決  九十二年度訴字第九五三號
    原      告  乙○○
    訴訟代理人  萬維堯律師
    被      告  鼎運通運股份有限公司
    法定代理人  甲○○
右當事人間返還支票等事件，本院判決如左：
    主    文
被告應返還原告如附表所示之支票。
被告應給付原告新台幣貳萬元，及自民國九十二年四月十一日起至清償日止，依週年
利率百分之五計算之遲延利息。
訴訟費用由被告負擔。
本判決第二項於原告以新台幣柒仟元供擔保後，得假執行；但被告如於假執行程序實
施前以新台幣貳萬元供擔保後，得免為假執行。
    事實及理由
一、本件被告經合法通知，未於最後言詞辯論期日到場，核無民事訴訟法第三百八十
    六條各款所列情形，爰依原告聲請，由其一造辯論而為判決。
二、原告起訴主張：其於民國九十二年一月十日向被告訂購三菱牌二００二年份三十
    五噸拖板車車頭乙部，並擬靠行被告公司，雙方口頭約定價金新台幣（下同）二
    百二十萬元，原告簽發金額十萬元之支票及預繳稅款現金二萬元交被告後，另於
    九十二年一月十八日簽發每月一期之分期付款支票，金額均為十五萬一千二百元
    ，合計十八紙，另用以支付保險費之面額九萬二千七百八十二元之支票一紙，均
    已交付被告。惟兩造簽訂書面買賣契約時，被告卻將價金提高為二百四十萬元，
    且僅被告單方執有買賣契約，又簽訂契約後，被告一直延未交車，原告難以接受
    ，故而兩造協議由被告將訂金十萬元沒收，前述買賣契約視為不成立，被告應返
    還如附表所示之分期付款及保險費支票予原告，並應返還預繳稅款之現金二萬元
    ，經原告催告返還，被告均置之不理；為此爰依被告於九十二年二月二十八日書
    立之證明書所約定之法律關係，請求返還如附表所示之支票及二萬元。並聲明：
    求為判決：(一)被告應將原告所簽發如附表所示華南銀行五甲分行所示之支票共十
    九紙返還原告。(二)被告應給付原告二萬元及自起訴狀繕本送達翌日起至清償日止
    ，按週年利率百分之五計算之利息。(三)就聲明第二項之請求，原告願供擔保請准
    宣告假執行。
三、被告則以：
  (一)原告向被告購車之價款確為二百四十萬元，若非原告毀約不買，何願讓被告沒收
    十萬元訂金；原告另向訴外人長源汽車股份有限公司訂購二輛貨車，因貨車應有
    公司行號始能登記，故以被告名義簽約，定金二十萬元，由被告簽發支票付款，
    原告僅支付二萬元，因原告毀約不買，定金已遭沒收，此部分原告尚欠被告十八
    萬元；原告購買車輛時，曾要求被告代聘司機，被告代聘訴外人郭至益為司機，
    然郭至益待命一個月，原告並未交車使其服勞務，月薪三萬元由被告墊付，原告
    應依民法第一百七十二條、第一百七十六條無因管理之規定返還前述款項；原告
    所稱二萬元乃支付前述二貨車之定金，非預付稅款，且定金已遭沒收，況原告尚
    欠前揭十八萬元代付定金，及三萬元墊付司機薪水，合計二十一萬元，即便認被
    告應返還該二萬元，在前揭二十一萬元返還前，何能請求被告返還該二萬元，及
    如附表所示之支票；原告未深謀熟慮前後訂購三輛貨車，避談另二貨車，有混淆
    事實之意圖；被告對於兩造間買賣契約不成立之事實不爭執，但原告應賠償前開
    損害。
  (二)原告確實書立切結書予被告，且原告已依證明書第二項約定，將台企信貸部分更
    換為個人名義，證明書第二項後段之二萬元係因原告向被告請求開立五份在職證
    明，如買賣契約成立，依約定被告向原告預收因此必須額外支付之所得稅，被告
    確已沒收十萬元預收訂金。並聲明：求為判決：(一)原告之訴駁回。(二)如受不利之
    判決，被告願供擔保，請准宣告免為假執行。
四、原告起訴主張其向被告訂購三菱牌二００二年份三十五噸拖板車車頭乙部，擬靠
    行被告公司，簽發金額十萬元之定金支票及預繳稅款現金二萬元交被告後，並簽
    發如附表所示之分期付款及繳付保險費之支票十九紙交付被告，嗣後兩造協議由
    被告將定金十萬元沒收，前述買賣契約約定視為不成立之事實，有車輛買賣契約
    書、汽車訂車契約書、汽車新領牌照登記書、汽（機）車過戶登記書、證明書各
    一份在卷可稽，且為被告所不爭執，堪信為真實。茲本件爭執點為：(一)兩造於契
    約訂定後所另為約定之證明書，其效力如何？原告得否請求返還如附表所示之支
    票及二萬元？(二)被告所辯於原告返還二十一萬元（代付定金十八萬元、墊付司機
    薪水三萬元）前，被告可拒絕返還如附表所示支票及二萬元之同時履行抗辯，有
    無理由？本院判斷意見如下：
  (一)按解釋意思表示，應探求當事人之真意，不得拘泥於所用之辭句；當事人互相表
    示意思一致者，無論其為明示或默示，契約即為成立，民法第九十八條、第一百
    五十三條第一項分別定有明文。又事後以第二次契約解除第一次契約，為契約之
    合意解除，其契約已全部或一部履行者，除有特別約定外，並不當然適用民法第
    二百五十九條之規定，倘契約已為全部或一部之履行者，僅得依不當得利之規定
    請求返還其利益（最高法院所著六十三年台上字第一九八九號判例、五十九年台
    上字第四二九七號判例意旨參照）。從而契約當事人縱係協議認「契約尚未成立
    」，如客觀上，事前契約已因意思表示合致而成立，即應探究當事人之真意如何
    ，是否為合意解除先前所立之契約，非得受其協議名詞或文字本身形式上之意思
    所拘束，且合意解除之法律上效力可由當事人自行約定，如未自行約定，因先前
    有效成立之契約合意解除，依契約已全部或一部履行部分，所受利益之法律上原
    因即事後的不存在，自應依民法第一百七十九條以下不當得利之規定，返還所受
    之利益。而本件依兩造於九十二年一月十三日所簽訂之車輛買賣契約書，其中就
    車輛年份、廠牌、價金數額、定金數額、付款方式、登記方式、相關規費負擔等
    買賣車輛所須之條件，均已於書面契約中約定甚詳，依前揭民法第一百五十三條
    第一項規定，堪認買賣契約已成立。雖兩造於同年二月二十八日所簽訂之證明書
    第(三)項約定「以上(一)(二)項辦完後，車行（指被告）同意乙方（指原告）買賣車輛
    『不成立』，定金由甲方沒收，分期車款支票退還乙方包括保險票，唯空口無憑
    ，特立此證明書乙份以示證明」等語，協議在原告履行第(一)(二)項之條件後，兩造
    之前所定有關系爭汽車之買賣契約即不成立，然依兩造約定之‧‧‧‧定金由甲
    方沒收，分期車款支票退還乙方等詞，應可確認該證明書所謂之不成立，係事後
    合意解除契約之意，蓋先前買賣契約如非有效成立，何有定金是否沒收之問題存
    在，故證明書之文字雖約定為不成立，然其真意應係事後合意解除契約之意，則
    原告當可依解除契約時之約定請求被告履行，並對於已履行契約而未約定解除後
    法律效果之部分，依不當得利之規定請求返還所受利益。茲將原告請求得否准許
    敘述如下：
  (1)請求返還如附表所示支票部分：依原告所提，被告亦不爭執其真正之證明書約定
    ：(一)乙○○必須把公司（指被告）開出之在職證明書及薪資證明書四份全部原本
    歸回公司(二)台企各（個之誤）人信貸十五萬元正去台企把公司擔保人換掉與公司
    全無關（貳萬元待會計小姐解說再處理）(三)以上(一)(二)項辦完後，車行（指被告）
    同意乙方（指原告）買賣車輛不成立，定金由甲方沒收，分期車款支票退還乙方
    包括保險票，唯空口無憑，特立此證明書乙份以示證明，已明載原告僅須歸還在
    職證明書及薪資證明書，並除去被告有關之十五萬元信用貸款擔保責任，原告即
    可向被告請求返還如附表所示之支票。而原告事後已書立九十二年二月二十八日
    切結書，切結「本人乙○○於九十二年元月起及之前九十一年度公司所開立之在
    職證明及薪資證明全屬事實，本人也確實領到這全部薪資總額，絕無異議，唯空
    口無憑，特立此切結書乙份以示證明」等語，以代替歸還在職證明書及薪資證明
    書，且被告擔保原告十五萬元信用貸款部分之責任，業經原告加以取消解決等事
    實，均為被告所是認，則依兩造前揭證明書之約定，原告自可請請求被告返還如
    附表所示之支票。再者，如附表所示支票縱如被告所辯已轉交訴外人持有，既非
    滅失，客觀上給付仍屬可能，自不影響被告之返還責任。
  (2)請求返還二萬元及法定遲延利息部分：依前揭證明書第(二)項刮號中之約定「貳萬
    元待會計小姐解說再處理」等語，兩造就系爭二萬元部分，顯未於合意解除契約
    時約定該部分之法律效果，則依前揭說明，原告即可就解除契約前已履行及交付
    之二萬元部分，依不當得利之法律關係請求返還，及自起訴狀繕本送達翌日之九
    十二年四月十一日起至清償日止，依法定利率計算之遲延利息。
  (二)又所謂同時履行之抗辯，乃係基於雙務契約而發生，倘雙方之債務，非本於同
    一之雙務契約而發生，縱令雙方債務在事實上有密切之關係，或雙方之債務雖因
    同一之雙務契約而發生，然其一方之給付，與他方之給付，並非立於互為對待給
    付之關係者，均不能發生同時履行之抗辯（最高法院所著五十九年台上字第八五
    ０號判例意旨參酌）。被告所辯原告積欠被告之十八萬元代付定金，及三萬元墊
    付司機薪水，合計二十一萬元債務即便存在，依其所辯亦係代為墊付另二輛汽車
    之定金，及代為雇用司機所支出，與本件基於系爭車輛買賣契約所生之法律關係
    全然不相關連，亦無對待給付關係之可言，依前所述，原告縱有積欠，被告亦不
    得據以行使同時履行抗辯權。況依證人即被告辯稱原告訂購該二輛汽車之業務代
    表劉東翟到庭所證，被告雖曾向其所服務之長源汽車股份有限公司訂購貨車二輛
    ，然不知被告有無轉賣或實際購車車主為何人等語，另證人即被告辯稱代原告雇
    用之司機郭至益亦證稱，被告並未代原告墊付薪資等語，益證被告並未代原告墊
    付薪資，且被告亦無法證明曾代原告訂購另二輛貨車，更無法證明因此而代原告
    支付定金，被告所辯之三萬元代墊司機薪資債權既不存在，十八萬元代付定金債
    權亦無法證明其存在，則被告尤無以此二十一萬元為同時履行抗辯之可言。
五、綜上所述，兩造於訂立系爭車輛買賣契約後，業已合意解除該契約，並約定原告
    返還在職證明書、薪資證明書，並除去被告信用帶款擔保責任後，得請求返還如
    附表所示之支票，則原告於經被告同意書立切結代替返還在職證明書及薪資證明
    書後，自得依契約之約定請求返還如附表所示之支票；且對於合意解除契約時未
    約定法律效果之已支付二萬元部分，被告受利益致原告受損害之法律上原因既已
    事後不存在，原告亦得基於不當得利之法律關係請求返還所受利益。從而原告請
    求被告返還如附表所示之支票、二萬元並法定遲延利息，依法即屬正當，應予准
    許。
六、兩造分別陳明願供擔保，聲請宣告假執行及免假執行，經核均無不合，爰分別酌
    定相當擔保金額，予以准許。
據上論結：本件原告之訴為有理由，依民事訴訟法第三百八十五條第一項前段、第七
十八條、第三百九十條第二項、第三百九十二條，判決如主文。
中      華      民      國    九十二    年      七      月     十一     日
                              臺灣高雄地方法院民事第五庭
~B法      官  林玉心
右為正本係照原本作成。
如不服本判決，應於送達後廿日內，向本院提出上訴狀並表明上訴理由，如於本判決
宣示後送達前提起上訴者，應於判決送達後十日內補提上訴理由書（須附繕本）。
中      華      民      國    九十二    年      七      月     十一     日
~B法院書記官  陳家宏
附表：
┌─────────────────────────────────────────────────────────────┐
│附表：                                                                                                                    │
├─┬────────┬───────┬─────────┬────────┬───────────┬────────┬──┤
│編│發    票    人  │付    款    人│  帳          號  │票  面  金  額  │發        票        日│支  票  號  碼  │備考│
│號│                │              │                  │  （新台幣）    │                      │                │    │
├─┼────────┼───────┼─────────┼────────┼───────────┼────────┼──┤
│１│乙○○          │華南銀行五甲分│000000000│一十五萬一千二百│九十二年三月十五日    │ＪＣ三三九四四五│    │
│  │                │行            │                  │元              │                      │二              │    │
├─┼────────┼───────┼─────────┼────────┼───────────┼────────┼──┤
│２│乙○○          │華南銀行五甲分│000000000│一十五萬一千二百│九十二年五月十五日    │ＪＣ三三九四四五│    │
│  │                │行            │                  │元              │                      │三              │    │
├─┼────────┼───────┼─────────┼────────┼───────────┼────────┼──┤
│３│乙○○          │華南銀行五甲分│000000000│一十五萬一千二百│九十二年七月十五日    │ＪＣ三三九四四五│    │
│  │                │行            │                  │元              │                      │四              │    │
├─┼────────┼───────┼─────────┼────────┼───────────┼────────┼──┤
│４│乙○○          │華南銀行五甲分│000000000│一十五萬一千二百│九十二年九月十五日    │ＪＣ三三九四四五│    │
│  │                │行            │                  │元              │                      │五              │    │
├─┼────────┼───────┼─────────┼────────┼───────────┼────────┼──┤
│５│乙○○          │華南銀行五甲分│000000000│一十五萬一千二百│九十二年十一月十五日  │ＪＣ三三九四四五│    │
│  │                │行            │                  │元              │                      │六              │    │
├─┼────────┼───────┼─────────┼────────┼───────────┼────────┼──┤
│６│乙○○          │華南銀行五甲分│000000000│一十五萬一千二百│九十三年一月十五日    │ＪＣ三三九四四五│    │
│  │                │行            │                  │元              │                      │七              │    │
├─┼────────┼───────┼─────────┼────────┼───────────┼────────┼──┤
│７│乙○○          │華南銀行五甲分│000000000│一十五萬一千二百│九十三年三月十五日    │ＪＣ三三九四四五│    │
│  │                │行            │                  │元              │                      │八              │    │
├─┼────────┼───────┼─────────┼────────┼───────────┼────────┼──┤
│８│乙○○          │華南銀行五甲分│000000000│一十五萬一千二百│九十二年五月十五日    │ＪＣ三三九四四五│    │
│  │                │行            │                  │元              │                      │九              │    │
├─┼────────┼───────┼─────────┼────────┼───────────┼────────┼──┤
│９│乙○○          │華南銀行五甲分│000000000│一十五萬一千二百│九十三年七月十五日    │ＪＣ三三九四四六│    │
│  │                │行            │                  │元              │                      │０              │    │
├─┼────────┼───────┼─────────┼────────┼───────────┼────────┼──┤
│１０│乙○○          │華南銀行五甲分│000000000│一十五萬一千二百│九十三年十一月十五日  │ＪＣ三三九四四六│    │
│  │                │行            │                  │元              │                      │一              │    │
├─┼────────┼───────┼─────────┼────────┼───────────┼────────┼──┤
││乙○○          │華南銀行五甲分│000000000│一十五萬一千二百│九十三年九月十五日    │ＪＣ三三九四四六│    │
│  │                │行            │                  │元              │                      │二              │    │
├─┼────────┼───────┼─────────┼────────┼───────────┼────────┼──┤
││乙○○          │華南銀行五甲分│000000000│一十五萬一千二百│九十四年一月十五日    │ＪＣ三三九四四六│    │
│  │                │行            │                  │元              │                      │三              │    │
├─┼────────┼───────┼─────────┼────────┼───────────┼────────┼──┤
││乙○○          │華南銀行五甲分│000000000│一十五萬一千二百│九十四年三月十五日    │ＪＣ三三九四四六│    │
│  │                │行            │                  │元              │                      │四              │    │
├─┼────────┼───────┼─────────┼────────┼───────────┼────────┼──┤
││乙○○          │華南銀行五甲分│000000000│一十五萬一千二百│九十四年五月十五日    │ＪＣ三三九四四六│    │
│  │                │行            │                  │元              │                      │五              │    │
├─┼────────┼───────┼─────────┼────────┼───────────┼────────┼──┤
││乙○○          │華南銀行五甲分│000000000│一十五萬一千二百│九十四年七月十五日    │ＪＣ三三九四四六│    │
│  │                │行            │                  │元              │                      │六              │    │
├─┼────────┼───────┼─────────┼────────┼───────────┼────────┼──┤
││乙○○          │華南銀行五甲分│000000000│一十五萬一千二百│九十四年九月十五日    │ＪＣ三三九四四六│    │
│  │                │行            │                  │元              │                      │七              │    │
├─┼────────┼───────┼─────────┼────────┼───────────┼────────┼──┤
││乙○○          │華南銀行五甲分│000000000│一十五萬一千二百│九十四年十一月十五日  │ＪＣ三三九四四六│    │
│  │                │行            │                  │元              │                      │八              │    │
├─┼────────┼───────┼─────────┼────────┼───────────┼────────┼──┤
││乙○○          │華南銀行五甲分│000000000│一十五萬一千二百│九十五年一月十五日    │ＪＣ三三九四四六│    │
│  │                │行            │                  │元              │                      │九              │    │
├─┼────────┼───────┼─────────┼────────┼───────────┼────────┼──┤
││乙○○          │華南銀行五甲分│000000000│九萬二千七百八十│九十二年四月十五日    │ＪＣ三三九四四七│    │
│  │                │行            │                  │二元            │                      │０              │    │
└─┴────────┴───────┴─────────┴────────┴───────────┴────────┴──┘


司法院資訊處製作；財團法人民間司法改革基金會備份。
